臺灣臺北地方法院民事判決  
110年度重家繼訴字第16號
原      告  陳柏行
            陳淑惠

上二人共同
訴訟代理人  方志偉律師
            楊金順律師
複  代理人  何宗憲
被      告  陳興材
訴訟代理人  連世昌律師
複  代理人  江彥融
參  加  人  陳興銘
上列當事人間請求分割遺產等事件，本院於民國111年5月27日言
詞辯論終結，判決如下：
    主  文
兩造公同共有被繼承人陳勝正所遺如附表一所示遺產，應分割如
附表一「本院認定分割方法」欄所示。
訴訟費用由原告負擔。
    事實及理由
一、原告起訴主張：被繼承人陳勝正於民國109年3月13日死亡，
    兩造及參加人均為其繼承人，參加人業於同年4月1日以本院
    109年度司繼字第701號事件拋棄繼承，兩造應繼分各3分之1
    ，而兩造公同共有被繼承人所遺如附表一所示遺產（下稱系
    爭遺產)，並無不能分割之情形，亦無不分割之約定，惟兩
    造無法協議分割，為免系爭遺產分割為分別共有而無法使用
    須再提起分割共有物訴訟之窘境，建議如附表一「分割方案
    ．原告主張」欄所示方法分割。為此依民法第1164條規定請
    求分割遺產，並聲明：兩造公同共有如附表一所示遺產，應
    分割如該附表「分割方案．原告主張」欄所示等語。
二、被告則以：兩造公同共有被繼承人所遺財產，僅餘如附表一所示系爭遺產及兩造應繼分如附表二所示，均無意見；惟我國民法就共有物分割方法已修正原則上以原物分配於各共有人，僅於原物分配有事實或法律上之困難，以致不能依應有部分為分配者，得將原物分配於部分共有人，其餘共有人則受原物分配者之金錢補償，故原告主張分割方式，顯於法不合、不公允，應以附表一「分割方案．被告抗辯」欄所示方法分割為適當；且本件參加人陳興銘雖已經拋棄繼承，但是兩造於109年4月7日均切結簽字同意將被繼承人所遺之遺產提列一定比例予參加人，若採原告主張之變價分割方案，或以不同比例不動產分割予兩造，再由伊補償原告金額，日後勢將造成上開切結書協議內容無法履行或難以履行，導致參加人權益受損，且不合上述修法旨趣等語置辯。
三、參加人陳述：伊雖抛棄繼承，惟本件兩造均曾於109年4月7
    日就被繼承人之遺產分配簽有切結書，約定應將總計4分之1
    的遺產登記給伊，兩造就被繼承人所遺財產，動產均已分配
    完畢，然原告就如附表一所示不動產，卻拒不辦理，伊曾寄
    存證信函催辦，但至今未蒙履行，是就兩造間分割方案爭議
    為輔助被告起見而聲明參加訴訟等語。　
四、按繼承人得隨時請求分割遺產，但法律另有規定或契約另有
    訂定者，不在此限，民法第1164條定有明文。次按各共有人
    ，除法令另有規定外，得隨時請求分割共有物，但因物之使
    用目的不能分割或契約訂有不分割之期限者，不在此限；共
    有物之分割，依共有人協議之方法行之；分割之方法不能協
    議決定，或於協議決定後因消滅時效完成經共有人拒絕履行
    者，法院得因任何共有人之請求，命為下列之分配：一、以
    原物分配於各共有人，但各共有人均受原物之分配顯有困難
    者，得將原物分配於部分共有人；二、原物分配顯有困難時
    ，得變賣共有物，以價金分配於各共有人，或以原物之一部
    分分配於各共有人，他部分變賣，以價金分配於各共有人；
    民法第823條第1項、第824條第1項、第2項並有明文。再按
    裁判分割共有物訴訟，為形式之形成訴訟，其事件本質為非
    訟事件，故法院定共有物之分割方法，固應斟酌當事人之聲
    明、共有物之性質、經濟效用及全體共有人之利益，然法院
    因共有物分割之方法不能協議決定，依民法第824條命為適
    當之分配，不受任何共有人主張之拘束；共有人提出之分割
    方法，僅供法院酌定時之參考而已；縱未斟酌當事人所主張
    之分割方法，亦不生違背法令問題（最高法院49年台上字第
    2569號、81年度台上字第2018號、71年度台上字第4643號民
    事裁判參照）。
五、經查，原告主張上揭兩造之被繼承人於109年3月13日死亡，
    兩造應繼分如附表二所示，公同共有如附表一所示遺產，無
    不能分割之情形，亦無不分割之約定，惟兩造無法協議分割
    等情，業據提出繼承系統表、被繼承人除戶戶籍籍本、遺產
    稅免稅證明書及不動產登記謄本（見本院卷第89頁、第151
    頁、第29頁及第157至160、161至162、163至164頁）到院，
    並有本院查詢兩造戶籍登記資料（見本院卷第33至38頁）可
    佐，復為被告所不爭執，自堪信原告之主張為真正，則原告
    訴請分割遺產，自應准許。爰審酌兩造確有於109年4月7日
    被繼承人死亡後簽立切結書，記載「立同意書人陳興材、陳
    柏行、陳淑惠（按指兩造）..同意於被繼承人陳勝正所遺留
    財產每人分配1/3，願就個人所得該部分提列1/12之比例，
    於陳興銘（按指參加人）有需求時交付之..該三人各1/12部
    分加總為3/12=1/4...」等語，有參加人提出之切結書（見
    本院卷第221頁）在卷可稽，且該切結書之真正，為兩造所
    不爭執，足見依原告主張如附表一所示以不同比例再補償分
    割或變價分割，勢必將使參加人於兩造分割後難依切結書所
    載比例求償，徒增系爭遺產於兩造及參加人間權利分配之複
    雜，且兩造與參加人間有上開切結書之法律關係，是不論本
    件依原告或被告主張之方案分割，均不能避免參加人再依上
    開切結書於訴訟外或訴訟上向兩造求償，兩造及參加人就系
    爭遺產仍不能避免共有關係之存在，是無如原告主張依其分
    割方案即得單獨所有或依被告方割方案即有再為訴訟之窘境
    。本院因認被告抗辯依兩造應繼分將系爭遺產登記為兩造各
    3分之1分別共有之分割方案為為適當。
六、綜上所述，原告主張兩造公同共有被繼承人所遺如附表一所
    示遺產應分割，固屬有據；惟主張應依附表一「分割方案．
    原告主張」欄所示方法分割，不足採信；被告抗告應依附表
    一「分割方案．被告抗辯」欄所示方法分割，則堪採信。惟
    按因共有物分割、經界或其他性質上類似之事件涉訟，由敗
    訴當事人負擔訴訟費用顯失公平者，法院得酌量情形，命勝
    訴之當事人負擔其一部，民事訴訟法第80條之1定有明文；
    本件係因分割共有物而涉訟，而分割共有物之訴，乃形式之
    形成訴訟，法院不受當事人聲明分割方法之拘束，已如前述
    ，實質上並無所謂何造勝訴、敗訴之問題，亦不因何造起訴
    而有不同，故本件原告請求裁判分割遺產雖有理由，然原告
    堅持其分割方案，於本院審理且兩造及參加人均到庭時，錯
    失將本件遺產分割與前揭切結書法律關係紛爭一次解決之機
    會，致延宕訴訟程序並衍生鉅額之訴訟費用，若仍由被告負
    擔高額訴訟費用，顯失公平。從而，原告依民法第1164條規
    定，訴請分割遺產，為有理由，應予准許，分割方法應依主
    文第1項所示，訴訟費用之負擔則如主文第2項所示。
七、本件事證已臻明確，原告其餘主張陳述及所提之證據，與判
    決結果不生影響，爰不一一另行論述，附此敘明。
八、據上論結，本件原告之訴為有理由，依家事事件法第51條，
    民事訴訟法第80條之1、第85條第1項，判決如主文。
中　　華　　民　　國　　111 　年　　6 　　月　　10　　日
                  家事法庭    法　官　    劉台安
以上正本係照原本作成
如對本判決上訴，須於判決送達後20日內向本院提出上訴狀。如
委任律師提起上訴者，應一併繳納上訴審裁判費。
中　　華　　民　　國　　111 　年　　6 　　月　　10　　日
                              書記官　    陳美玟
　　　　　　　　　　　　　　　
附表一（面積：平方公尺、幣別：新台幣元）：
編號 遺產項目 分割方案   本院認定分割方法   原告主張  被告抗辯   1 台北市○○區○○段○○段000地號土地(面積：577，權利範圍：1072/10000) 由原告各取得權利範圍253/10000，被告取得權利範圍566/10000 由兩造分別按左列比例取得土地及建物應有部分，再由被告補償原告401萬3810元，或將左列全部遺產變價分割，由兩按應繼分取得價金 由兩造按應繼比例原物分配，各登記分別共有3分之1  權利分割，由兩造按附表二所示應繼分比例分配登記為分別共有  2 台北市○○區○○街00○0號房屋即同地段1283建號(面積：1層33.88、平台5.39、地下一層44.99，權利範圍：1/1) 由原告各取得權利範圍1/2     共有部分：同地段1287建號(面積：471.29，權利範圍：567/10000)      3 台北市○○區○○街00號房屋地下二層即同地段1282建號(面積：461.3，權利範圍：2/14) 由原告各取得權利範圍1/28，被告取得權利範圍1/14    

附表二：兩造應繼分比例
編號  繼承人姓名 應繼分  1 原告陳柏行 1/3  2 原告陳淑惠 1/3  3  被告陳興材 1/3